ACORDAO-COMPLETO-2479835

ACÓRDÃO 2409/2022 ATA 15/2022 - SEGUNDA CÂMARA

VISTOS, relatados e discutidos estes autos de recurso de reconsideração interposto pela Associação Quarto Ato de Projetos Culturais e por Sergio de Alencar Saboya contra o Acórdão 6726/2020-TCU-Segunda Câmara;                   ACORDAM os Ministros do Tribunal de Contas da União, reunidos em sessão de 2ª Câmara, diante das razões expostas pelo relator, com fundamento nos arts. 32 e 33 da Lei 8.443/1992, em:                   9.1. conhecer do recurso de reconsideração para, no mérito, negar-lhe provimento;                   9.2. dar ciência desta decisão aos recorrentes.

Recurso de reconsideração interposto por Associação Quarto Ato de Projetos Culturais e por Sergio de Alencar Saboya (peça 91), contra o Acórdão 6726/2020-2ª Câmara, relatado pelo Ministro Marcos Bemquerer

Segunda Câmara

Secretaria Especial da Cultura.

3. Interessados/Responsáveis/Recorrentes:
3.1. Responsáveis: Associacao Quarto Ato de Projetos Culturais (08.188.482/0001-67); Sergio de Alencar Saboya (XXX.260.447-XX).
3.2. Recorrentes: Associacao Quarto Ato de Projetos Culturais (08.188.482/0001-67); Sergio de Alencar Saboya (XXX.260.447-XX)..

13.1. Ministros presentes: Bruno Dantas (Presidente), Augusto Nardes, Aroldo Cedraz (Relator) e Antonio Anastasia.
13.2. Ministro-Substituto presente: André Luís de Carvalho.

AROLDO CEDRAZ

Ministro-Substituto Marcos Bemquerer Costa.

Adoto como relatório e transcrevo a seguir a instrução de peça 108, com a qual anuiu o corpo diretivo da Serur (peças 109/110) , bem como o Ministério Público junto ao Tribunal (peça 113) .
INTRODUÇÃO
1. 	Trata-se de recurso de reconsideração interposto por Associação Quarto Ato de Projetos Culturais e por Sergio de Alencar Saboya (peça 91) , contra o Acórdão 6726/2020-TCU-Segunda Câmara, relatado pelo Ministro Marcos Bemquerer (peça 79) . A deliberação recorrida apresenta o seguinte teor (destacando-se os itens impugnados) :
9.1. nos termos dos arts. 1º, inciso I, 16, inciso III, alínea a, 19, caput, e 23, inciso III, da Lei 8.443/1992, julgar irregulares as contas do Sr. Sergio de Alencar Saboya e da Associação Quarto Ato de Projetos Culturais, condenando-os, em solidariedade, ao pagamento das quantias abaixo discriminadas, com a fixação do prazo de 15 (quinze) dias, a contar da notificação, para comprovarem, perante o Tribunal (artigo 214, inciso III, alínea a do Regimento Interno) , o recolhimento da dívida aos cofres do Tesouro Nacional, atualizada monetariamente e acrescida dos juros de mora, calculados a partir das datas indicadas até a data do efetivo recolhimento, nos termos da legislação em vigor, abatendo-se, na oportunidade, os valores eventualmente já ressarcidos, nos termos do Enunciado 128 da Súmula de Jurisprudência do TCU: 
	Data
	Valor (R$) 
	Natureza

	1º/4/2013
	62.000,00
	Débito

	10/4/2013
	70.000,00
	Débito

	7/6/2013
	93.000,00
	Débito

	2/12/2013
	108.500,00
	Débito

	17/1/2014
	50.000,00
	Débito

	17/1/2014
	80.000,00
	Débito

	27/2/2014
	65.000,00
	Débito

	10/6/2014
	46.500,00
	Débito

	5/8/2014
	45.000,00
	Débito

	29/9/2017
	79,41
	Crédito

	3/10/2017
	0,02
	Crédito

9.2. aplicar ao Sr. Sergio de Alencar Saboya e à Associação Quarto Ato de Projetos Culturais, de forma individual, a multa prevista nos arts. 19, caput, e 57 da Lei 8.443/1992, no valor de R$ 87.000,00 (oitenta e sete mil reais) , fixando-lhes o prazo de 15 (quinze) dias, a contar da notificação, para que comprovem, perante este Tribunal (art. 214, inciso III, alínea a, do RI/TCU) , o recolhimento da referida importância aos cofres do Tesouro Nacional, atualizada monetariamente desde a data do presente Acórdão até a do efetivo recolhimento, se for paga após o vencimento, na forma da legislação em vigor;
9.3. autorizar, caso requerido, nos termos do art. 26 da Lei 8.443/1992, c/c o art. 217 do Regimento Interno/TCU, o parcelamento da dívida em até 36 (trinta e seis) parcelas mensais e sucessivas, sobre as quais incidirão os correspondentes acréscimos legais (débito: atualização monetária e juros de mora; multa: atualização monetária) , esclarecendo aos responsáveis que a falta de pagamento de qualquer parcela importará no vencimento antecipado do saldo devedor, sem prejuízo das demais medidas legais;
 9.4. autorizar, desde logo, nos termos do art. 28, inciso II, da Lei 8.443/1992, a cobrança judicial das dívidas, caso não atendidas as notificações;
 9.5. encaminhar cópia deste Acórdão à Procuradoria da República no Estado do Rio de Janeiro, nos termos do § 7° do art. 209 do Regimento Interno do TCU, para a adoção das medidas que entender cabíveis, bem como à Secretaria Especial da Cultura, para ciência.
HISTÓRICO
2.	A tomada de contas especial (TCE) sob comento foi instaurada pela Secretaria de Fomento e Incentivo à Cultura, em desfavor da Associação Quarto Ato de Projetos Culturais e de Sergio de Alencar Saboya, em face da omissão no dever de prestar contas dos recursos repassados para desenvolvimento do Projeto Pronac 12-9389 (peça 36) . 
2.1.	Esse projeto teve por objeto a realização de Concurso de dramaturgia, de abrangência nacional, levado a efeito pelo Centro Cultural Banco do Brasil - CCBB, no qual são selecionados 12 textos para a realização de leituras dramatizadas por estudantes de teatro. Dos 12 textos, os 3 melhores são premiados e o texto vencedor ganha uma montagem da peça com temporada no CCBB. Precedendo as inscrições, são efetuadas oficinas de dramaturgia em diversos estados brasileiros, através de parceria firmada com o SESC. Nesta edição, o concurso ocorreria nos CCBBs RJ, SP, DF e BH (peça 1, p. 1) .
2.2.	A Portaria 128, de 13/1/2013, da Secretaria de Fomento e Incentivo à Cultura, autorizou a captação do valor de apoio, R$ 2.148.460,00, no período de 14/3/2013 a 30/11/2014, com execução dos recursos prevista para o período de 10/4/2013 a 30/11/2014, e prazo para prestação de contas em 30/12/2014 (peça 12, p. 2) .
2.3.	Do total autorizado, foi captado pela Associação Quarto Ato de Projetos Culturais o valor de R$ 620.000,00, correspondente a 28,85%, conforme atestam os recibos de captação (peças 14, 16, 18, 21, 23, 24, 27, 29 e 31) e os extratos bancários correspondentes (peças 43) .
2.4.	Constatada a omissão no dever de prestar contas, os responsáveis foram notificados a suprir as falhas, mas não o fizeram, razão pela qual foi instaurada a TCE (peças 38-41 e 48) .
2.5.	Já no âmbito do TCU, foi realizada a citação solidária da Associação Quarto Ato de Projetos Culturais e de Sergio de Alencar Saboya, na condição de seu representante, pelo débito apurado, em razão da não comprovação da regular aplicação dos recursos, sendo, também, realizada audiência deste último, em razão do descumprimento do prazo originalmente estipulado (30/12/2014) para apresentação da prestação de contas dos recursos captados (peças 55) . 
2.6.	Após a análise das defesas encaminhadas, a unidade técnica, em pareceres uniformes, propôs o julgamento pela irregularidade das contas e a aplicação de multa do art. 57 da Lei 8.443/1992 (peça 75) . Ambos, o MP/TCU (peça 78) e o relator (peça 80) , anuíram à proposta da unidade técnica resultando no acórdão combatido (peça 81) . 
2.7.	Inconformados, a Associação Quarto Ato de Projetos Culturais e Sergio de Alencar Saboya interpuseram recurso de reconsideração (peça 91) , requerendo a extinção do processo por prescrição ou, alternativamente, a concessão de prazo até o final de 2020 para apresentarem a prestação de contas relativa ao Pronac 12-9389. 
ADMISSIBILIDADE
3.	Reitera-se o exame preliminar de admissibilidade contido na peça 94, ratificado pelo relator, Ministro Aroldo Cedraz, na peça 96, que concluiu pelo conhecimento do recurso, suspendendo-se os efeitos dos itens 9.1, 9.2 e 9.4 do Acórdão 6726/2020-TCU-Segunda Câmara, em relação aos recorrentes, eis que preenchidos os requisitos aplicáveis à espécie. 
MÉRITO
4.	Delimitação
4.1.	Constitui objeto do recurso examinar se:
	a) ocorreu prescrição (peça 91, p. 2-5) ;
	b) a Associação Quarto Ato de Projetos Culturais deve ser excluída da relação processual (peça 91, p. 5-8) ;
	c) cabe a dilação de prazo para entrega da prestação de contas do Pronac 12-9389 (peça 91, p. 7-8) .
5.	 Se ocorreu a prescrição (peça 91, p. 2-5) .
5.1.	Os recorrentes defendem que ocorreu o instituto da prescrição, com base nos seguintes argumentos:
	a) a prescrição é a perda da pretensão de satisfação de um dever jurídico, tendo em vista o fluxo do tempo e a inércia do suposto titular do direito subjetivo;
	b) no presente caso, diferentemente do defendido pelo acórdão atacado, o prazo prescricional é quinquenal, conforme petrificado pelo Supremo Tribunal Federal (STF) , nos autos do Mandado de Segurança 32.201/DF (1ª Turma, Rel. Min. Roberto Barroso) , cujo trecho foi transcrito à peça 91, p. 3-4;
	c) no caso concreto, verifica-se a prescrição em relação às parcelas dos supostos débitos anteriores a outubro/2014, considerando que os recorrentes foram citados apenas em outubro de 2019. 
Análise
5.2.	Os argumentos dos recorrentes não merecem prosperar. 	Acerca da prescrição em relação ao ressarcimento do dano, o voto do relator se posicionou por sua imprescritibilidade, conforme a Súmula 282 ("As ações de ressarcimento movidas pelo Estado contra os agentes causadores de danos ao erário são imprescritíveis") :
19. 	Nesse sentido, acolho o posicionamento manifestado por esta Casa de Contas no Acórdão 5236/2020-TCU-Primeira Câmara e aplico ao caso em exame a jurisprudência do TCU então existente, que se fundamenta no art. 37, § 5º, da Constituição Federal, no que tange ao ressarcimento do prejuízo, e no art. 205 da Lei 10.406/2002 (Código Civil) , no que se refere à pretensão punitiva.
20.	 Reforço que o entendimento acima também foi corroborado por meio dos Acórdãos 6.350/2020 e 5.681/2020, ambos da Segunda Câmara e de relatoria, respectivamente, dos Ministros Aroldo Cedraz e Augusto Nardes.
5.3.	Nesse contexto, os significativos impactos do recente julgamento, pelo STF, do Recurso Extraordinário 636.886 (tema 899 da repercussão geral) , foram objeto de análise pela Serur nos autos do TC Processo 027.624-2018-8. Por economia processual, juntou-se a estes autos cópia do exame e do pronunciamento da unidade emitidos pela Serur naquele processo (peças 106 e 107, respectivamente) , em que foram fundamentadas as seguintes premissas, que serão consideradas no presente exame:
	a)  pela jurisprudência até então vigente, a pretensão punitiva exercida pelo Tribunal de Contas estava sujeita à prescrição, regida pelos critérios fixados no Acórdão 1441/2016-TCU-Plenário. Já quanto ao débito, a ação de ressarcimento era considerada imprescritível, por expressa previsão do art. 37, § 5º, da Constituição Federal. No entanto, ao julgar o RE 636.886, o STF conferiu nova interpretação a esse dispositivo, fixando a tese de que "é prescritível a pretensão de ressarcimento ao erário fundada em decisão de Tribunal de Contas";
		b)  embora o RE 636.886 tenha por objeto a execução de acórdão condenatório proferido pelo TCU, a interpretação conferida pelo STF ao art. 37, § 5º, da Constituição, afeta a ação de ressarcimento como um todo, abrangendo não só a execução, mas também a pretensão condenatória. E, ao contrário da decisão proferida no julgamento do tema 897 (RE 852.475) , no tema 899, relativo à atuação do Tribunal de Contas, a conclusão de que a pretensão de ressarcimento é prescritível foi estabelecida de forma categórica, sem ressalvar as condutas dolosas qualificáveis como ato de improbidade;
	c)  as pretensões punitiva e de ressarcimento devem observar o mesmo regime na atividade de controle externo, dado o objetivo comum da prescrição, de fixar prazo para o Tribunal de Contas agir, buscando caracterizar o ilícito, identificar seu autor, dimensionar as consequências da conduta (em especial, a quantificação do dano) e impor as consequências legais, independentemente do fato de tais consequências terem natureza punitiva ou ressarcitória;
	d)  o Código Civil e a Lei 9.873/1999 constituem as duas alternativas que, de forma mais consistente, polarizam os debates acerca do regime de prescrição a ser observado no processo de controle externo. Não obstante a relevância dos fundamentos utilizados no Acórdão 1441/2016-TCU-Plenário, favoráveis à aplicação do Código Civil, a Lei 9.873/1999 adota balizas usuais no âmbito do direito público, prevê causas de interrupção em tudo compatíveis com o processo de controle externo e já vem sendo utilizada pelo STF para limitar o exercício da pretensão punitiva pelo TCU, em decisões posteriores ao Acórdão 1441/2016-TCU-Plenário. Assim, até que sobrevenha norma específica, entende-se que a prescrição das medidas de ressarcimento a cargo do tribunal de contas deve observar o regime Lei 9.873/1999;
	e)  considerando, porém, que o acórdão proferido no RE 636.886 ainda está sujeito à oposição de embargos declaratórios, não é recomendável reconhecer a prescrição desde logo, ante a possibilidade de esclarecimento da decisão em sentido diverso do ora defendido (como, por exemplo, no que se refere aos atos dolosos) ou mesmo a modulação de seus efeitos, para preservar as ações de controle instauradas com base no entendimento jurisprudencial até então vigente;
	f)  assim, nos casos em que a prescrição não tenha ocorrido por nenhum dos dois regimes (Código Civil ou Lei 9.873/1999) , o desfecho do processo não se alterará, qualquer que seja a premissa adotada (imprescritibilidade, prescritibilidade pelo Código Civil ou pela Lei 9.873/1999) , viabilizando-se o imediato julgamento. Já nas situações em que a pretensão de ressarcimento esteja prescrita por algum dos dois regimes, ou por ambos, é recomendável que o julgamento do processo seja sobrestado, até ulterior deliberação do Tribunal. 
5.4.		As manifestações da Serur juntadas às peças 106 e 107 foram elaboradas quando ainda não estava disponibilizado o inteiro teor do acórdão do RE 636.886. Em nova análise após a publicação da decisão (DJe de 24/6/2020) , inclusive mediante o cotejo com os demais votos proferidos no julgamento, conclui-se pela subsistência das premissas indicadas acima, cabendo destacar dois aspectos relevantes.
5.5.	O primeiro diz respeito à ressalva aos atos dolosos de improbidade. Observa-se que tanto na manifestação do TCU, como amicus curiae (peça 35 do RE 636.886) , como na manifestação do Ministério Público Federal na condição de fiscal da ordem jurídica (peça 38) , o tema 897 foi invocado com o fim de preservar a atuação dos tribunais de contas no caso de prejuízos causados dolosamente, mediante condutas típicas de improbidade administrativa. Todavia, o pedido não foi acolhido. No ponto, não houve divergência quanto ao entendimento do relator, de que "as razões que levaram a maioria da Corte a estabelecer excepcional hipótese de imprescritibilidade, no tema 897, não estão presentes em relação as decisões do Tribunal de Contas que resultem imputação de débito ou multa".
5.6.	O segundo aspecto diz respeito à não incidência do Código Civil no regime de prescrição do ressarcimento. Nos votos em que a questão do prazo prescricional foi abordada, a referência foi sempre ao prazo quinquenal, usualmente adotado pelas normas de direito público.
5.7.	Com essas explicações adicionais, passa-se à análise da prescrição no caso em exame, considerando-se as premissas indicadas anteriormente. 
Análise da prescrição segundo os critérios do Acórdão 1441/2016-TCU-Plenário.
5.8.	No que se refere à pretensão punitiva, o TCU tem tradicionalmente aplicado os critérios definidos no Acórdão 1441/2016-TCU-Plenário, que, em incidente de uniformização de jurisprudência, orientou-se pela aplicação do Código Civil. Por este acórdão, em linhas gerais, a prescrição subordinar-se-ia ao prazo geral de dez anos (CC, art. 205) , contado a partir da data da ocorrência do fato e interrompido pelo ato que ordenar a citação, a audiência ou a oitiva da parte.
5.9.	Entre outras razões que justificaram a adoção desse critério, destaca-se a de que o citado dispositivo constitui uma cláusula geral a ser empregada sempre que a pretensão for prescritível, mas a lei não estabelecer um prazo específico, como na hipótese.
5.10.	Aplicando-se essas balizas ao caso em exame em relação aos recorrentes, verifica-se que o fato ensejador da irregularidade se iniciou em 30/12/2014, data em que os recorrentes deveriam ter entregue a prestação de contas do projeto Pronac 12-9389, o que não ocorreu. Dessa forma, tendo em vista a data do ato que ordenou a citação - 9/8/2019, o decurso de tempo foi inferior a 5 anos. 
5.11.	Considerando a premissa de que as pretensões punitiva e de ressarcimento se submetem ao mesmo regime, conclui-se que, tanto a possibilidade de aplicação de multa, como a condenação ao ressarcimento, não estariam prescritos, caso fossem adotados, para ambos os fins, os parâmetros definidos no Acórdão 1441/2016-TCU-Plenário.
Análise da prescrição pelo regime da Lei 9.873/1999 (MS 32.201) . 
5.12.	Adotando-se as premissas fixadas na Lei 9.873/1999 ao caso em exame, observa-se que também não  teria ocorrido a prescrição. Para tanto, é preciso considerar os seguintes parâmetros:
	a) Termo inicial: 
5.13.	A Lei 9.873/1999, art. 1º, parte final, traz previsão expressa a respeito do início do prazo em se tratando de infração de caráter permanente ou continuado. Nesta hipótese, a prescrição começa a correr não da data de cada fato, e sim "do dia em que tiver cessado" a permanência ou a continuidade.
5.14.	No caso de omissão no dever de prestar contas, sob o regime da Lei 9.873/1999, a prescrição do ressarcimento só começa a fluir do momento em que forem prestadas as contas  (ou a partir da data da primeira medida de apuração dos fatos) , como enfatizado pelo STF no voto do ministro Roberto Barroso, no MS 32.201, assim como no voto do ministro Gilmar Mendes, no RE 636.886, já que a omissão no dever de prestar contas é conduta omissiva e, como tal, permanente por excelência. 
5.15.	Considerando que não houve prestação de contas no presente caso, o prazo prescricional começou a fluir em 20/9/2017 (peça 34, p. 2) , data em que a área técnica do órgão repassador emitiu o despacho com a indicação para instauração de TCE.  
	b) Prazo:
5.16.	A Lei 9.873/1999 apresenta um prazo geral, de cinco anos (art. 1º) , e um prazo especial, previsto no art. 1º, § 2º, a saber: "quando o fato objeto da ação punitiva da Administração também constituir crime, a prescrição reger-se-á pelo prazo previsto na lei penal". Entretanto, essa hipótese não se aplica ao caso em exame.
	c) Interrupções por atos inequívocos de apuração dos fatos:
5.17.	No regime da Lei 9.873/1999, a prescrição se interrompe "por qualquer ato inequívoco, que importe apuração do fato" (art. 2º, II) , como por exemplo, sindicâncias, processo administrativo disciplinar, auditorias, ocasião em que são apurados a legalidade dos atos e, constatando irregularidades, desencadeiam as providências ressarcitórias e punitivas cabíveis. Com esse fundamento, de acordo com os documentos constantes dos autos, verificou-se que a prescrição foi interrompida:
	1) em 28/5/2018,  com o Relatório da TCE (peça 48, p. 6) ;
	10) em 23/5/2019, com o Relatório de Auditoria 523/2019, da Controladoria Geral da União (peça 49) ;
	13) em 1/7/2019, com a autuação do presente processo de TCE, visando a apuração de irregularidades;
	d) Interrupções pela citação dos responsáveis:
5.18.	A prescrição também é interrompida "pela notificação ou citação do indiciado ou acusado, inclusive por meio de edital", nos termos do art. 2º, I, da Lei 9.873/1999. E, no regime dessa lei, a interrupção se dá pela citação ou audiência propriamente dita, e não pelo despacho que a ordena. Com esse fundamento, houve a interrupção (peça 59) :
	Data da interrupção
	Responsável citado
	AR ou Resposta

	1/10/2019 (peça 64 e 65) 
	Sérgio de Alencar Saboya
	Peça 67 e 68

	1/10/2019 (peça 62 e 63) 
	Associação Quarto Ato de Projetos Culturais
	Peça 69 e 70

	e) Interrupção pela decisão condenatória recorrível:
5.19.	A prescrição também se interrompe "pela decisão condenatória recorrível" (art. 2º, III, da Lei 9.873/1999) , ocorrida na data do acórdão condenatório que é 23/6/2020 (peça 79) .
	f) Da prescrição intercorrente:
5.20.		Nos termos do art. 1º, § 1º, da Lei 9.873/1999, opera-se a prescrição intercorrente se o processo ficar paralisado por mais de três anos, aguardando "julgamento ou despacho".
5.21.		Note-se que há uma correlação entre essa hipótese e as causas de interrupção da prescrição do art. 2º. Com efeito, uma vez interrompida a prescrição por alguma das hipóteses do art. 2º, o processo não pode ficar inativo, sem qualquer inovação processual relevante, por mais de três anos. 
5.22.		Trata-se de prazo específico, não se aplicando nem o prazo geral de cinco anos nem o prazo especial, da lei penal (§ 2º) . A finalidade da prescrição intercorrente, com seu prazo próprio, é a de assegurar a eficiência e celeridade nas apurações administrativas. Seria contrário a essa finalidade a paralisação injustificada do processo por período maior que o triênio estabelecido para a hipótese.
5.23.		A extrapolação do prazo de três anos, sem inovação relevante no processo, pode configurar negligência. Por isso, além de se operar a prescrição, deve-se promover a "apuração da responsabilidade funcional decorrente da paralisação, se for o caso".
5.24.		Em muitas situações o exame da prescrição intercorrente pode ficar prejudicado nos processos já em tramitação no TCU. Como a ação de ressarcimento era considerada imprescritível, as peças que compõem a tomada de contas especial, elencadas no art. 10 da Instrução Normativa-TCU 71/2012, não contemplam informações pormenorizadas quanto ao andamento do processo na fase interna, o que pode prejudicar a análise de eventual paralisação por mais de três anos. 
5.25.		Assim, caso o tribunal venha a adotar a sistemática da Lei 9.873/1999 para aferir a prescrição, convém avaliar, oportunamente, a possibilidade de ajustes na IN-TCU 71/2012, para que as tomadas de contas especiais encaminhadas ao tribunal contemplem informações sobre as interrupções ocorridas na fase interna do procedimento (como, por exemplo, declaração do órgão instaurador da TCE, de que o processo não ficou paralisado por mais de três anos, na forma do art. 1º, § 1º, da citada lei) . 
5.26.	Especificamente quanto a esta TCE, as próprias causas de interrupção elencadas acima permitem evidenciar que o processo teve andamento regular, não se operando a prescrição intercorrente. 
	g) Conclusão:
5.27.	Independentemente da existência de outras causas interruptivas não elencadas acima (citações no âmbito administrativo, tentativas de solução conciliatória etc.) , cujo levantamento não se fez necessário, observa-se, pelos eventos indicados, que em nenhum momento transcorreu prazo suficiente para se operar a prescrição (nem mesmo se se considerasse o prazo geral de cinco anos) , tomando-se como referência a Lei 9.873/1999, tida pelo STF como norma regente da prescrição da pretensão punitiva pelo TCU.
5.28.	Partindo-se da premissa de que a pretensão reparatória segue as mesmas balizas, enquanto não houver norma específica a respeito, a demonstração de que não se operou a prescrição punitiva impõe, como consequência, a conclusão de que também é viável a condenação ao ressarcimento do prejuízo apurado nos autos.
5.29.		Assim, qualquer que seja a premissa adotada (da imprescritibilidade, da prescritibilidade pelo regime do Código Civil ou da prescritibilidade pelo regime da Lei 9.873/1999) , verifica-se a perda do objeto da preliminar suscitada, considerando que, em nenhuma hipótese, eventual prazo extintivo foi extrapolado.
6.	Se o recorrente Sergio de Alencar Saboya deve ser excluído da relação processual (peça 91, p. 5-8) .
6.1.	Os recorrentes defendem que o responsável Sergio de Alencar Saboya deve ser excluído do polo passivo desta TCE, com base nos seguintes argumentos:
	a) conforme o art. 50 do Código Civil, a desconsideração da personalidade jurídica da empresa somente será possível quando decorrente de fraude, abuso de direito, excesso de poder ou infração da lei, perpetrados com a utilização da pessoa jurídica; poderá, ainda, estar consubstanciada na insolvência, encerramento, ou inatividade provocados por má administração;
	b) no caso de insolvência, encerramento ou inatividade por má administração, faz-se necessário o elemento do dolo ou, ao menos, da culpa grave;
	c) não ocorrendo gestão dolosa ou gravemente culposa, mas sim contingências econômicas, não há como aplicar a desconsideração do véu societário para que se atinja o patrimônio pessoal dos dirigentes;
	d) no presente caso concreto, não tendo ocorrido gestão dolosa ou eivada de culpa grave pela Associação Quarto Ato de Projetos Culturais, ou qualquer dos outros requisitos ensejadores da desconsideração da personalidade jurídica, é inaplicável este instituto para a presente hipótese;
	e) conforme trecho transcrito à peça 91, p. 6,  extraído do AI 1.940/01, 9ª C.C. do TJERJ, Rel. Des. Marcus Tullius Alves, in DOERJ de 28.05.2001, parte III, não há como se admitir a manutenção da decisão que fez por aplicar ao instituto um entendimento ampliativo;
	d) o art. 265, do Código Civil, estabelece que a solidariedade não se presume, mas resulta da lei ou da vontade das partes.
Análise
6.2.	Os argumentos dos recorrentes não devem ser acolhidos, tendo em vista que não é necessário desconsiderar a personalidade jurídica de entidade privada para que seus administradores sejam pessoalmente responsabilizados por danos causados ao erário, sendo solidária a responsabilidade deles com a pessoa jurídica de direito privado (Acórdão 1470/2017-TCU-Plenário, Rel. Benjamin Zymler 4.205/2016-2ª Câmara, Rel. André de Carvalho, 3.542/2016-1ª Câmara, Rel. Walton Alencar Rodrigues) . 
6.3.	Nesse contexto, a jurisprudência desta Corte é no sentido de que, na hipótese de dano ao erário decorrente da não comprovação da boa e regular aplicação de recursos federais relativos a incentivos fiscais da Lei Rouanet, devem responder solidariamente a entidade proponente e seus sócios administradores, como se observa ainda da leitura dos seguintes julgados:
 (...) 
TOMADA DE CONTAS ESPECIAL. OMISSÃO NO DEVER DE PRESTAR CONTAS. RECURSOS CAPTADOS SOB A FORMA DE INCENTIVOS FISCAIS, COM FUNDAMENTO NA LEI 8.313, DE 13/12/1991 (LEI ROUANET) . PROJETO 'BRASIL EM CENA ABERTA'. CITAÇÃO. RESPONSABILIDADE DA PESSOA JURÍDICA, EM SOLIDARIEDADE COM OS SEUS ADMINISTRADORES. CONTAS IRREGULARES. DÉBITO. MULTA" (Sumário do Acórdão 4536/2014-TCU-Segunda Câmara, Relator: Ministro André de Carvalho) ; "10. A Sra. [omissis], por ter sido citada em solidariedade com a empresa [omissis], alegou preliminarmente que estaria havendo uma indevida desconsideração da personalidade jurídica pelo Tribunal. Todavia, não assiste razão à responsável. Consoante a jurisprudência colacionada pela Secex-SP no relatório que fundamenta esta decisão, são solidariamente responsáveis os sócios que exercem atividade de gerência na pessoa jurídica responsabilizada pela má aplicação dos recursos recebidos com amparo na Lei Rouanet. Tal entendimento deriva diretamente do art. 70, parágrafo único, do texto constitucional"  (Trecho do voto condutor do Acórdão 1634/2016-TCU-Primeira Câmara, Relator: Ministro Benjamin Zymler) .
6.4.	No caso, embora a proponente tenha sido a Associação Quarto Ato de Projetos Culturais, o seu presidente, como representante da entidade, deve responder solidariamente pelo débito imputado, considerando que não apresentou a prestação de contas dos recursos públicos recebidos. 
6.5.	Cabe esclarecer que a previsão da solidariedade, de acordo, por consectário lógico, com o art. 265 do Código Civil, está também expressa no art. 16, § 2º, da Lei 8.443/1992 - LOTCU.
6.6.	O voto condutor do Acórdão 2590/2013-TCU-Primeira Câmara, relatado pelo Ministro Augusto Sherman, sedimenta à questão quanto à necessária responsabilização das pessoas que devem responder pelo dano ao erário na aplicação de recursos públicos, aplicando-se, por analogia, a Súmula TCU 286:
3. O primeiro diz respeito à imputação solidária do débito à empresa proponente e aos seus sócios. A citação solidária desses responsáveis foi fundamentada no Acórdão 2763/2011-TCU-Plenário, que julgou incidente de uniformização de jurisprudência quanto à responsabilização das pessoas que devem responder por danos ao erário ocorridos na aplicação de transferências voluntárias de recursos federais a entidades privadas, com vistas à consecução de uma finalidade pública. Naquele julgado foi firmado o entendimento de que "na hipótese em que a pessoa jurídica de direito privado e seus administradores derem causa a dano ao erário na execução de avença celebrada com o poder público federal com vistas à realização de uma finalidade pública, incide sobre ambos a responsabilidade solidária pelo dano".
4. Embora o acórdão paradigma trate de transferências voluntárias de recursos federais a entidades privadas, com vistas à consecução de uma finalidade pública, entendo que, apesar de o presente caso não se tratar de transferência voluntária, mas sim de captação de recursos com base na Lei 8.313/1991 (Lei Rouanet) tendo por finalidade a execução de projeto cultural, a questão de fundo tratada no incidente se aplica aqui da mesma forma, por dizer respeito exatamente à responsabilização das pessoas que devem responder pelo dano ao erário na aplicação de recursos públicos, já que se trata de recursos oriundos de renúncia fiscal prevista em lei. Portanto, entendo caber também no presente caso a responsabilização solidária da entidade privada e de seus administradores."
6.7.	Assim, 	 no presente caso, em que a pessoa jurídica de direito privado e seu administrador deram causa a dano ao erário na execução de avença celebrada com o poder público federal com vistas à realização de uma finalidade pública, incide sobre ambos a responsabilidade solidária pelo dano.
7.	Se cabe a dilação de prazo para entrega da prestação de contas do Pronac 12-9389 (peça 91, p. 7-8) .
7.1.	Os recorrentes requerem a concessão de prazo, até o fim de 2020, para apresentação da prestação de contas, com base nos seguintes argumentos:
	a) em 2014, o dispositivo em que estavam armazenadas as informações do projeto em enfoque foi corrompido e a Associação Quarto Ato de Projetos Culturais não conseguiu recuperá-lo. Desde então, os recorrentes vêm reunindo, manualmente, todos os dados do referido Projeto;
	b) até o fim do exercício de 2020, será apresentada a prestação de contas inerente ao projeto em tela, que corroborará a boa e regular aplicação e gestão dos recursos captados com amparo no Pronac 12-9389.
Análise
7.2.	Não prosperam os argumentos dos recorrentes. Desde 7/12/2012, por ocasião do comunicado de aprovação do Projeto Pronac 12-9389, os recorrentes tinham conhecimento de sua obrigação de prestar contas (peça 3, p. 2) , tendo o prazo para a entrega da prestação de contas expirado em 30/12/2014. Ao se constituírem como gestores da coisa pública, os recorrentes assumiram os riscos e as consequências advindas desse encargo, qual seja o dever pessoal, no caso do representante da Associação, e o ônus de comprovar a boa e regular aplicação dos recursos que lhe foram confiados, nos termos da Instrução Normativa do então Ministério da Cultura 1/2012, que estabelece procedimentos para apresentação, recebimento, análise, aprovação, execução, acompanhamento e prestação de contas de propostas culturais, relativos ao mecanismo de Incentivos Fiscais do Programa Nacional de Apoio à Cultura - Pronac. Estabelece o seu art. 79:
Art. 79. Cabe ao proponente emitir comprovantes em favor dos doadores ou patrocinadores, bem como manter o controle documental das receitas e despesas do projeto pelo prazo de dez anos, contados da aprovação da prestação de contas, à disposição do MinC e dos órgãos de controle e fiscalização, caso seja instado a apresentá-las, conforme previsto no art. 25 da Instrução Normativa SRF nº 258, de 17 de dezembro de 2002.
7.3.	Conforme o referido art. 79, da IN 1/2012, vigente à época do Projeto Pronac 12-9389, os  recorrentes se obrigaram a manter por 10 anos os documentos relativos à prestação de contas da execução física e financeira do projeto sob comento (peça 11, p. 1-2) , o que não ocorreu. Ao invés, após mais de dois anos do término do prazo fixado para prestação de contas, os recorrentes requisitaram prorrogação de prazo para a entrega da prestação de contas (peça 33, p. 1) e continuam a fazê-lo, na presente fase recursal, passados cerca de 6 anos do encerramento do processo, sem apresentar um documento sequer a título de prestação de contas, permanecendo, portanto, omissos em comprovar a boa e regular aplicação dos recursos recebidos.
7.4.	Como bem enfatizado pelo voto do relator, ao armazenar os documentos em um único HD, sem efetuar backup digital ou, ainda, em meio físico, os recorrentes assumiram o risco, expondo-se à possibilidade aventada de defeito no dispositivo. Além disso, a ocorrência não retira a responsabilidade dos recorrentes no evento danoso.
7.5.	A comprovação adequada do destino dado aos recursos públicos federais sob responsabilidade dos recorrentes é oriunda ainda de expresso dispositivo constitucional contido no art. 70, parágrafo único, da Constituição Federal/1988 (CF/1988) , bem assim do disposto no art. 93 do Decreto-lei 200/1967 c/c o art. 66 do Decreto 93.872/1986.
7.6.	Ressalta-se que o débito apurado nestes autos decorre da omissão no dever de prestar contas e do ato de gestão ilegítimo que acarretou o dano (artigos 16, inciso III, alíneas "a" e "c", e 19, caput, da Lei 8.443/1992) , tendo os proponentes concorrido, portanto, com a omissão, de forma determinante, para a ocorrência do dano ao erário e a consequente imputação do débito, não havendo como alterar o decisum que deliberou o ressarcimento do débito e a multa pecuniária.
7.7.	Assim, não há respaldo legal para conceder prazo adicional para a suposta prestação de contas, devendo os recorrentes responderem pelo débito e multa que lhe foram aplicados, como consequência da não comprovação da boa e regular aplicação dos recursos, em face da omissão no dever de prestar contas do projeto inscrito no Pronac 12-9389.
CONCLUSÃO
8.	Das análises anteriores, conclui-se que:
	a) analisando a situação em exame ante os dois parâmetros - critérios do Acórdão 1441/2016-TCU-Plenário e regime da Lei 9.873/1999 -, verifica-se que, em nenhum dos casos se operou a prescrição;
	b) no presente caso, em que a pessoa jurídica de direito privado e seu administrador deram causa a dano ao erário na execução de avença celebrada com o poder público federal com vistas à realização de uma finalidade pública, incide sobre ambos a responsabilidade solidária pelo dano;
	c) inexiste amparo legal para conceder prazo adicional visando a entrega da prestação de contas, devendo os recorrentes responderem pelo débito e multa que lhe foram aplicados, como consequência da não comprovação da boa e regular aplicação dos recursos, em face da omissão no dever de prestar contas do projeto inscrito no Pronac 12-9389.
8.1.	Assim, não foram apresentados elementos suficientes para extinguir a TCE e/ou modificar a decisão recorrida, a qual deve permanecer inalterada.
PROPOSTA DE ENCAMINHAMENTO 
9.	Ante o exposto, com fundamento nos artigos 32, inciso I; e 33, da Lei 8.443/1992, submetem-se os autos à consideração superior, com posterior encaminhamento ao Ministério Público junto ao Tribunal de Contas da União e ao Gabinete do Relator, propondo:
a) conhecer do recurso interposto e, no mérito, negar-lhe provimento;
b) comunicar a deliberação que vier a ser proferida por esta Corte aos recorrentes, à Secretaria Especial da Cultura do Ministério da Cidadania, sucessora do Ministério da Cultura (MinC) , à Procuradoria da República no Estado do Rio de Janeiro e demais interessados.
É o relatório.

Marcel Britz (106.946/OAB-RJ), representando Associacao Quarto Ato de Projetos Culturais; Marcel Britz (106.946/OAB-RJ), representando Sergio de Alencar Saboya.

Subprocurador-Geral Lucas Rocha Furtado.

RECURSO DE RECONSIDERAÇÃO EM TOMADA DE CONTAS ESPECIAL. CONHECIMENTO. RAZÕES RECURSAIS REJEITADAS. ARGUMENTOS INCAPAZES DE AFASTAR AS IRREGULARIDADES ATRIBUÍDAS AOS RECORRENTES. PROVIMENTO NEGADO. MANTIDOS OS TERMOS DO ACÓRDÃO RECORRIDO. CIÊNCIA.

TOMADA DE CONTAS ESPECIAL (TCE)

Secretaria de Recursos (Serur); Secretaria de Controle Externo de Tomada de Contas Especial (SecexTCE).

Conforme consignado no relatório precedente, este recurso de reconsideração foi interposto pela Associação Quarto Ato de Projetos Culturais e por Sergio de Alencar Saboya contra o Acórdão 6726/2020-TCU-Segunda Câmara (Rel. Ministro Marcos Bemquerer) que, em sede de Tomada de Contas Especial, instaurada pela Secretaria Especial de Cultura, julgou irregulares suas contas, imputando-lhes o débito apurado nos autos e a multa individual no valor de R$ 87.000,00 (oitenta e sete mil reais) em razão da omissão no dever de prestar contas dos recursos captados por força do Projeto Cultural Pronac 12- 9389, para a realização de Concurso de dramaturgia, de abrangência nacional, levado a efeito pelo Centro Cultural Banco do Brasil - CCBB.
2.	De início, cabe conhecer do recurso por estarem preenchidos os requisitos de admissibilidade previstos nos artigos 32, I, e 33 da Lei Orgânica do Tribunal de Contas da União.
3.	Em sua defesa os recorrentes alegam, em síntese: a) prescrição da pretensão punitiva e ressarcitória deste Tribunal; b) que o responsável Sergio de Alencar Saboya deve ser excluído do polo passivo desta TCE, com fundamento no art. 50 e 265 do Código Civil, uma vez que a desconsideração da personalidade jurídica da empresa só é possível na ocorrência de fraude, abuso de direito, excesso de poder ou infração da lei, perpetrados com a utilização da pessoa jurídica, bem como por ocasião de insolvência, encerramento, ou inatividade provocados por má administração, sendo indispensável a constatação de dolo ou, no mínimo, culpa grave; e c) necessitariam de dilação de prazo para a entrega da prestação de contas, solicitando a concessão de prazo até o fim de 2020, uma vez que, em 2014, o dispositivo em que estavam armazenadas as informações do projeto foi corrompido e a Associação Quarto Ato de Projetos Culturais não conseguiu recuperá-lo.
4.	Em seu exame a Serur concluiu que não é possível acatar nenhum dos argumentos recursais, conforme se vê a seguir:
8.	Das análises anteriores, conclui-se que:
	a) analisando a situação em exame ante os dois parâmetros - critérios do Acórdão 1441/2016-TCU-Plenário e regime da Lei 9.873/1999 -, verifica-se que, em nenhum dos casos se operou a prescrição;
	b) no presente caso, em que a pessoa jurídica de direito privado e seu administrador deram causa a dano ao erário na execução de avença celebrada com o poder público federal com vistas à realização de uma finalidade pública, incide sobre ambos a responsabilidade solidária pelo dano;
	c) inexiste amparo legal para conceder prazo adicional visando a entrega da prestação de contas, devendo os recorrentes responderem pelo débito e multa que lhe foram aplicados, como consequência da não comprovação da boa e regular aplicação dos recursos, em face da omissão no dever de prestar contas do projeto inscrito no Pronac 12-9389.
8.1.	Assim, não foram apresentados elementos suficientes para extinguir a TCE e/ou modificar a decisão recorrida, a qual deve permanecer inalterada.
5.	Desde logo, acolho o exame e a proposta de encaminhamento da Serur, que contou com a anuência do Ministério Público junto ao Tribunal, incluindo seus fundamentos às minhas próprias razões de decidir, sem prejuízo dos destaques que farei adiante.
6.	No que diz respeito à possibilidade de ocorrência da prescrição quinquenal das pretensões punitiva e ressarcitória, a existência da decisão do Supremo Tribunal Federal (STF) no Recurso Extraordinário 636.886/AL, que deverá ensejar a revisão da jurisprudência deste Tribunal, ainda não está sendo aplicada, pois se encontra pendente apreciação por esta Corte de Contas o processo que definirá acerca do preenchimento de lacunas referentes a questões essenciais, como o prazo prescricional, o início da contagem e as hipóteses de interrupção. Ademais, não está claro quais serão os processos efetivamente alcançados pela modificação do entendimento.
7.	Enquanto isso, tenho acompanhado a compreensão pela manutenção da jurisprudência consolidada pelo TCU no sentido de considerar imprescritíveis as ações de ressarcimento ao Erário e, quanto à pretensão punitiva do TCU, o Acórdão 1441/2016-TCU-Plenário, que uniformizou a jurisprudência acerca dessa questão, assentou que a pretensão punitiva do TCU subordina-se ao prazo geral de prescrição indicado no art. 205 do Código Civil, que é de 10 (dez) anos, contado da data de ocorrência da irregularidade sancionada, nos termos do art. 189 do Código Civil, sendo este prazo interrompido pelo ato que ordenar a citação, a audiência ou a oitiva do responsável.
8.	E, como bem registrou a Serur, "em nenhum momento transcorreu prazo suficiente para se operar a prescrição (nem mesmo se se considerasse o prazo geral de cinco anos) , tomando-se como referência a Lei 9.873/1999, tida pelo STF como norma regente da prescrição da pretensão punitiva pelo TCU".
9.	Quanto a excluir o Sr. Sergio de Alencar Saboya do polo passivo destes autos, neste âmbito administrativo, como bem pontuou a Serur, "não é necessário desconsiderar a personalidade jurídica de entidade privada para que seus administradores sejam pessoalmente responsabilizados por danos causados ao erário, sendo solidária a responsabilidade deles com a pessoa jurídica de direito privado (Acórdão 1470/2017-TCU-Plenário, Rel. Benjamin Zymler 4.205/2016-2ª Câmara, Rel. André de Carvalho, 3.542/2016-1ª Câmara, Rel. Walton Alencar Rodrigues) ".
10.	A despeito da argumentação recursal firmada no Código Civil Brasileiro, a jurisprudência desta Corte é no sentido de que, na hipótese de dano ao erário decorrente da não comprovação da boa e regular aplicação de recursos federais relativos a incentivos fiscais da Lei Rouanet, devem responder solidariamente a entidade proponente e seus sócios administradores.
11.	No que diz respeito à concessão de dilação de prazo para a apresentação da prestação de contas, basta esclarecer que não há respaldo legal para tal concessão.
Ante o exposto, não havendo elementos capazes de alterar o juízo formulado pelo julgado recorrido, Voto no sentido de que o Tribunal adote a deliberação que ora submeto à apreciação deste Colegiado.
TCU, Sala das Sessões, em 17 de maio de 2022.
AROLDO CEDRAZ 
Relator